最高法院刑事判決　　　　　　　　　　　　　　　八十八年度台上字第四六五○號
　　上　訴　人　甲○○
　　選任辯護人　高銘陞律師
右上訴人因違反山坡地保育利用條例案件，不服台灣高等法院花蓮分院中華民國八十
六年七月三日第二審更審判決（八十六年度上更(二)字第二九號，起訴案號：台灣花蓮
地方法院檢察署八十三年度偵字第一○四三號），提起上訴，本院判決如左：
    主  文
上訴駁回。
    理  由
一違反山坡地保育利用條例部分：
按刑事訴訟法第三百七十七條規定，上訴於第三審法院，非以判決違背法令為理由，
不得為之。是提起第三審上訴，應以原判決違背法令為理由，係屬法定要件。如果上
訴理由狀並未依據卷內訴訟資料，具體指摘原判決不適用何種法則或如何適用不當，
或所指摘原判決違法情事，顯與法律規定得為第三審上訴理由之違法情形，不相適合
時，均應認其上訴為違背法律上之程式，予以駁回。本件上訴意旨略稱：(一)、依卷附
上訴人甲○○與李蘭英所簽訂之購買坐落花蓮縣光復鄉○○段四六○七、四六○四地
號山坡地承租權之買賣契約書二份，其價金均為新台幣（下同）八十五萬元，原判決
事實欄記載認定為八十萬元，有證據上理由矛盾之違法。(二)、原判決事實欄記載認定
上訴人基於單一之犯意所實施之接續行為。而上訴人墾殖並占有系爭土地始於民國八
十一年，其間未曾中斷，且經台灣花蓮地方法院檢察署檢察官以八十二年度偵續字第
二十二號不起訴處分書為不起訴處分確定，既係基於墾殖之單一犯意所接續進行之單
一行為，自為該不起訴處分效力所及，又無刑事訴訟法第二百六十條所列各款情形，
自不得再行起訴。(三)、上訴人主張其主觀上係於八十一年間自李蘭英處購入二十公頃
山坡保育區之農牧用地做為農場之用，並於八十二年十月前依程序向鳳林地政事務所
申請核准變更地目為「旱」，其間亦積極爭取政府輔導山胞肉羊生產計畫以獲補助，
先後接獲花蓮縣光復鄉公所函表示業經縣府核准有案及台灣省政府農林廳核准同意設
置羊舍之公文，係依照政府之輔導而逐步墾殖，主觀上焉有不法認識之可能，縱未訂
立土地租約，亦與擅自在公有土地上墾殖或設置工作物之情形有別。原判決對此未詳
加調查說明，有理由不備及判決不適用法則之違法。(四)、上訴人於原審曾主張其有刑
法第十六條但書規定之情形。對此有利於上訴人之主張，何以不能適用，原判決未於
理由內說明，有判決不備理由之違法。(五)、如仍認上訴人應負刑責，請諭知緩刑等語
。惟查原判決維持第一審論處上訴人在公有山坡地內，擅自墾殖罪刑之判決，駁回上
訴人在第二審之上訴，係依憑上訴人之供述，告訴人劉進發之指訴，卷附台灣省政府
八十三年七月二十八日八三府農水字第一五六八七一號函及公告、花蓮縣政府八十三
年七月一日八三農保字第六七六三七號函、八十四年二月六日八四府農保字第一二八
三九號函、八十四年十二月十八日八四府地權字第一三六四九七號函、花蓮縣土地登
記簿謄本、告訴人提出之花蓮縣國有原野地出租造林契約書及租地造林實測圖、台灣
花蓮地方法院檢察署檢察官八十二年度偵續字第二十二號不起訴處分書、台灣高等法
院花蓮分院檢察署八十三年度議字第十八號處分書、第一審法院法官之履勘筆錄及現
場照片、花蓮縣鳳林地政事務所之勘測說明圖等相關證據，予以綜合判斷，已於理由
內詳加說明其所憑之證據及其認定之理由。而以上訴人雖辯稱：伊在原判決附圖Ａ區
之國有土地耕作之權利係受讓自李蘭英，前遭告訴人告發，經檢察官處分不起訴確定
後，誤認沒事，始又伐木墾殖，並無擅自墾殖之故意云云。然查上訴人於告訴人前告
訴其涉嫌毀損、竊佔等罪嫌，於偵查中已自承其向李蘭英購得系爭坐落花蓮縣光復鄉
○○段四六○七號國有土地承租權後，整地砍伐竹木而為告訴人發覺並出面阻止，為
時已晚等情。而上開不起訴處分書及處分書亦係以上訴人誤認其在系爭土地上有權處
分，主觀上並無犯罪之故意，而為不起訴處分。則上訴人於該不起訴處分確定前容或
因其主觀上誤認在系爭土地上有權使用，欠缺擅自墾殖之故意，但於不起訴處分確定
後，其應知李蘭英就該系爭土地並無合法承租權可資轉讓，其又未辦妥承租手續，原
承租人劉進發復出而主張有承租權，已無權在系爭土地上墾殖，竟於該不起訴處分確
定後，再度在該國有土地上墾殖，難謂無擅自墾殖之故意。就上訴人否認犯罪，所辯
各節何以不足信，予以指駁說明。復明上訴人雖於八十二年十月間以花蓮縣政府代
理人名義向花蓮縣鳳林地政事務所申請將系爭土地之地目變更為旱，然此乃上訴人便
於以耕地申辦承租，至於土地之申租仍應依照「台灣省公有耕地放租辦法」等有關規
定辦理，有花蓮縣政府八十四年十二月十八日八四府地權字第一三六四九七號函足憑
。並非准許上訴人得在該地墾殖，上訴人既未辦理承租，亦難執此而認定上訴人無擅
自墾殖之故意。至上訴人申請八十三年度輔導山胞肉羊生產計畫，經主管機關於八十
四年一月間核准同意於非都市土地山坡地保育區農牧用地容許設置羊舍，並非同意上
訴人於任何山坡地保育區農牧用地內，無論有無合法使用權源均可使用，尤難憑此而
認定上訴人在此之前即八十三年二、三月間在系爭土地之墾殖行為為合法。所為論斷
，均有卷存資料可資覆按，從形式上觀察，並無所謂違背法令之情形存在。按刑事訴
訟法第二百六十條規定，不起訴處分確定者，非有該條所列各款之情形之一，不得對
於同一案件再行起訴。所謂同一案件，係指同一訴訟客體，即被告及犯罪事實均相同
者而言。且其不起訴處分所規範之效力亦係以該不起訴處分確定前所發生之同一事實
，而不及於以後所發生之事。卷查上開台灣花蓮地方法院檢察署檢察官八十二年十二
月十七日八十二年度偵續字第二十二號不起訴處分書、台灣高等法院花蓮分院檢察署
八十三年二月八日八十三年度議字第十八號處分書，其偵查之事實係上訴人於八十一
年四月十一日向李蘭英購買系爭土地，並將其上之竹木砍伐焚燬，涉犯竊佔、贓物、
毀損等罪嫌（偵查卷第三十七頁至第五十頁）。而本件檢察官係起訴上訴人在上開不
起訴處分確定後，復自八十二年二月中旬起至同年三月止，擅自在該土地墾殖，其起
訴之事實不同，且其犯罪時間在該不起訴處分確定後，二者自非同一案件，亦非該不
起訴處分效力所及，自無上開規定之適用，上訴意旨指檢察官之起訴與上開規定有違
，尚有誤會。原判決理由內已詳加闡釋說明上訴人何以具有犯罪之故意，其申請系爭
國有土地地目之變更及主管機關核准同意其設置羊舍，何以不足採為其有利之認定，
其情節與刑法第十六條之規定顯有不合，原判決未再說明未適用該法條之規定減輕或
免除其刑之理由，亦難指為違法。上訴人與李蘭英所簽訂之買賣契約書其價金為若干
，與此部分犯罪事實之認定及法律之適用，並不生影響，縱其事實欄有誤寫，仍得由
原審法院裁定更正，顯然於判決無影響，亦不得執為上訴第三審之理由。上訴人關於
此部分之上訴為違背法律上之程式，應予駁回。末查本院既應為程序上之上訴駁回判
決，所請緩刑，無從斟酌。
二毀損部分：
按刑事訴訟法第三百七十六條所列各罪之案件，經第二審判決者，不得上訴於第三審
法院，法有明文。本件上訴人牽連犯毀損罪部分，原判決認定係成立刑法第三百五十
四條之罪，核屬刑事訴訟法第三百七十六條第一款之案件，依上開說明，既經第二審
判決，自不得上訴於第三審法院。縱此部分與前述上訴人在公有山坡地擅自墾殖罪部
分有牽連犯關係，為裁判上一罪，但其在公有山坡地擅自墾殖罪部分之上訴為不合法
，本院應從程序上予以駁回，而無從為實體上判決，對於輕罪部分之此部分，亦無從
適用審判不可分原則為實體審判。上訴人竟復一併提起上訴，顯為法所不許，應予駁
回。
據上論結，應依刑事訴訟法第三百九十五條前段，判決如主文。
中      華      民      國    八十八    年      八      月     二十六   日
                              最高法院刑事第五庭
                                  審判長法官  丁  錦  清
                                        法官  賴  忠  星
                                        法官  林  茂  雄
                                        法官  王  居  財
                                        法官  黃  一  鑫
      右正本證明與原本無異
                                              書  記  官
中      華      民      國    八十八    年      九      月      二      日
